# Analisis de la BD {#intro}

---

Para llevar a cabo este análisis, comenzaremos importando la información del conjunto de datos de "Nacidos Vivos en el Hospital Manuel Uribe Ángel" en Colombia. Una vez importados los datos, procederemos a realizar un breve análisis descriptivo inicial para comprender la estructura y la distribución de la información recopilada. La utilidad fundamental de este conjunto de datos radica en su componente temporal, ya que contiene series de tiempo que nos permiten examinar la evolución y el comportamiento de los nacimientos en el transcurso del tiempo. Esta característica temporal nos proporciona una perspectiva invaluable para identificar tendencias a lo largo de períodos específicos, evaluar la estacionalidad de los nacimientos y analizar cualquier otro patrón temporal relevante que pueda surgir. Por lo tanto, este conjunto de datos posee un potencial significativo para generar insights que contribuyan a mejorar la comprensión y la gestión de la salud materna en el Hospital Manuel Uribe Ángel y más ampliamente en Colombia.

```{r importacion, message=FALSE, warning=FALSE}

# Instalar y cargar la librería necesaria
#install.packages("readr")
#install.packages("knitr")
library(readr)
library(knitr)

# Definir la URL del conjunto de datos
url <- "https://www.datos.gov.co/resource/udqu-ifxr.csv"

# Leer el conjunto de datos desde la URL usando read_csv
df <- read_csv(url)

# Verificar la estructura del conjunto de datos
str(df)

# Visualizar las primeras filas del conjunto de datos
kable(head(df))



```

A continuación ofrecemos una breve vista al analisis descriptivo previo de la información

```{r analisisdesc, echo=FALSE, message=FALSE, warning=FALSE, paged.print=FALSE, tidy=FALSE}
# Cargar el paquete necesario
library(dplyr)

# Resumen de estadísticas descriptivas para algunas variables numéricas
summary(select(df, peso_gramos, talla_cent_metros, tiempo_de_gestaci_n, edad_madre))

# Tabla de frecuencias para algunas variables categóricas
table(sexo = df$sexo)
table(tipo_parto = df$tipo_parto)
table(r_gimen_seguridad = df$r_gimen_seguridad)

# Diagrama de barras para algunas variables categóricas
barplot(table(sexo = df$sexo), main = "Distribucion por Sexo", xlab = "Sexo", ylab = "Frecuencia")
barplot(table(tipo_parto = df$tipo_parto), main = "Distribucion por Tipo de Parto", xlab = "Tipo de Parto", ylab = "Frecuencia")
barplot(table(r_gimen_seguridad = df$r_gimen_seguridad), main = "Distribucion por Regimen de Seguridad", xlab = "Regimen de Seguridad", ylab = "Frecuencia")

# Diagrama de caja para algunas variables numéricas
boxplot(df$peso_gramos ~ df$sexo, main = "Peso al Nacer por Sexo", xlab = "Sexo", ylab = "Peso (gramos)")
boxplot(df$talla_cent_metros ~ df$sexo, df = df, main = "Talla al Nacer por Sexo", xlab = "Sexo", ylab = "Talla (centimetros)")

# Diagrama de dispersión para algunas variables numéricas


```

Después de realizar un análisis descriptivo de algunas variables clave en el conjunto de datos, podemos llegar a varias conclusiones importantes:

1. **Peso al nacer**: El peso promedio al nacer es de aproximadamente 3023 gramos, con un rango que va desde 420 gramos hasta 4425 gramos. La mayoría de los bebés tienen un peso al nacer que oscila entre 2754 gramos y 3336 gramos, como lo indica el primer y tercer cuartil respectivamente.

2. **Talla al nacer**: La talla promedio al nacer es de alrededor de 48.83 centímetros, con un rango que va desde 28 centímetros hasta 55 centímetros. La mayoría de los bebés tienen una talla al nacer que oscila entre 48 y 50 centímetros, como lo indica el primer y tercer cuartil respectivamente.

3. **Tiempo de gestación**: El tiempo promedio de gestación es de aproximadamente 38.17 semanas, con un rango que va desde 25 semanas hasta 41 semanas. La mayoría de las gestaciones tienen una duración que oscila entre 37 y 39 semanas, como lo indica el primer y tercer cuartil respectivamente.

4. **Edad de la madre**: La edad promedio de la madre es de alrededor de 27.04 años, con un rango que va desde 13 años hasta 46 años. La mayoría de las madres tienen una edad que oscila entre 23 años y 32 años, como lo indica el primer y tercer cuartil respectivamente.


