# AjusteModeloLineal {#AjusteModeloLineal}


```{r AjusteModelo1, echo=FALSE}
#Cargar los datos y prepararlos

library(dplyr, warn.conflicts = FALSE)

DatosNacidos <- read.csv(file = "data/Nacidos_Vivos_en_Hospital_Manuel_Uribe_Angel_20240418.csv")

DatosNacidos$FECHA <- substr(DatosNacidos$FECHA,1,10)
DatosNacidos$FECHA <- as.Date(DatosNacidos$FECHA, format = "%m/%d/%Y")

agrupnacidos <- DatosNacidos %>% 
                   group_by(FECHA, MULTIPLICIDAD.EMBARAZO) %>% 
                   summarize(NumeroPartos = n(), .groups = 'drop')

agrupnacidos$NumeroNacidos <- 
  ifelse(agrupnacidos$MULTIPLICIDAD.EMBARAZO == "DOBLE",agrupnacidos$NumeroPartos*2,agrupnacidos$NumeroPartos)

agrupnacidos_2 <- agrupnacidos %>% 
                   group_by(FECHA) %>% 
                   summarize(NumeroNacidos=sum(NumeroNacidos), .groups = 'drop')


print(agrupnacidos_2)
```

Notemos a continuación, la salida de la serie de tiempo

```{r Ajustemodelolineal2}
dfts2 <- ts(agrupnacidos_2$NumeroNacidos, start = c(2018, 1), end = c(2023, 12), frequency = 12)

par(mfrow=c(1,1))
plot(dfts2, type = 'l', main = "Serie Temporal", ylab = "Valores", xlab = "Tiempo")
```

## Modelo Lineal

Un modelo lineal es una técnica estadística utilizada para modelar la relación entre una variable dependiente y una o más variables independientes. En este análisis, ajustaremos un modelo lineal simple a la serie temporal dfts2.



```{r ajuste3, echo=TRUE}

# Ajustar un modelo lineal a la serie temporal
time_index <- time(dfts2)
values <- as.vector(dfts2)
linear_model <- lm(values ~ time_index)

```
### Resultados del Modelo

La salida del modelo lineal es la siguiente:

```{r ajuste 4, echo=FALSE}

summary(linear_model)

```


Vamos a visualizar la serie temporal original y la línea de regresión ajustada.



```{r ajuste5, echo=FALSE, message=FALSE, warning=FALSE}

# Crear un dataframe para plotly
df_plot <- data.frame(
  Time = time_index,
  Values = values,
  Fitted = fitted(linear_model)
)


```

En el siguiente gráfico, la línea sólida azul representa los valores observados de la serie temporal y la línea de puntos rojos muestra el ajuste del modelo lineal a los datos.





```{r ajuste6, echo=FALSE, message=FALSE, warning=FALSE}

# Cargar la biblioteca plotly
library(plotly)

# Crear el gráfico interactivo
plot_ly(df_plot) %>%
  add_lines(x = ~Time, y = ~Values, name = "Observados", line = list(color = "blue")) %>%
  add_lines(x = ~Time, y = ~Fitted, name = "Ajustados", line = list(color = "red", dash = "dot")) %>%
  layout(title = "Visualización del Modelo Lineal Ajustado",
         xaxis = list(title = "Tiempo"),
         yaxis = list(title = "Valor Mensual"),
         legend = list(orientation = "h", x = 0.1, y = 1.1))


```






En este análisis, hemos ajustado un modelo lineal a una serie temporal de datos mensuales de varios años. La visualización gráfica interactiva nos permite explorar mejor la relación entre los datos observados y la línea de regresión ajustada.






















