# Promedio Movil. {#PromedioMovil.}

```{r CargaLibrerias, echo=FALSE, warning=FALSE, include=FALSE}

library(zoo)
library(lubridate)
library(dplyr, warn.conflicts = FALSE)
library(pracma)
library(ggplot2)
library(plotly, quietly = TRUE, warn.conflicts = FALSE)
library(TTR)

```
<br>
<div style="text-align:justify;">
El promedio m칩vil es una t칠cnica utilizada en an치lisis de series temporales para suavizar las fluctuaciones a corto plazo y resaltar tendencias o patrones a largo plazo. Consiste en calcular la media de un conjunto de valores adyacentes en una serie temporal y usar ese valor promedio como una estimaci칩n del valor en el punto medio de esos valores.
<div/>
<br>
Existen dos tipos de promedio movil: 
<br>
<h3>Promedio Movil Simple SMA:</h3>
<div style="text-align:justify;">
Suaviza los datos hist칩ricos calculando el promedio de los 칰ltimos periodos y proyectando este promedio hacia adelante. Este m칠todo es ideal para datos vol치tiles sin tendencia ni estacionalidad. El resultado es una previsi칩n plana y constante.
<br>
Forumula:
\[
SMA = \frac{{X_1 + X_2 + X_3 + \ldots + X_n}}{{n}}
\]
<br>
Donde:
- \( X_1, X_2, X_3, \ldots, X_n \) son los valores de la serie de tiempo.
- \( n \) es el n칰mero total de valores en la serie de tiempo.
<div/>

<h3>Promedio Movil Exponencial EMA:</h3>
<div style="text-align:justify;">
Similar al SMA, pero asigna pesos diferentes a las observaciones en la ventana de tiempo. Las observaciones m치s recientes suelen tener un peso m치s alto que las observaciones m치s antiguas.
<br>
Forumula:
\[
EMA(t) = (1 - \alpha) \times EMA(t - 1) + \alpha \times X(t)
\]
<br>
Donde:
- \[EMA(t)\] es el promedio m칩vil exponencial en el tiempo 洧노.
- \[X(t)\]  es el valor de la serie temporal en el tiempo 洧노.
- \[풤\] es el factor de suavizado, que controla la tasa de decrecimiento de los pesos exponenciales. Normalmente se elige entre 0 y 1, donde valores m치s cercanos a 1 otorgan m치s peso a las observaciones m치s recientes.
<div/>
<br>

<div style="text-align:justify;">
</div>

## An치lisis de nuestro DataFrame.
<div style="text-align:justify;">
Aunque nuestro DataFrame tenga el campo de fecha y hora, para el an치lisis de los promedios m칩viles solo tomaremos la suma de los nacidos vivos por fecha. Teniendo en cuenta la variable **MULTIPLICIDAD.EMBARAZO, que solo cuenta con dos tipos: simples y dobles. Es importante entender que si en la fecha 2018-01-01 hubo un parto doble, entonces el n칰mero de nacidos es igual a dos y cuando es simple el numero de nacidos solo es uno.**
<div/>

```{r CargaDatos, echo=FALSE, warning=FALSE, include=TRUE}

DataFrame <- read.csv("data/Nacidos_Vivos_en_Hospital_Manuel_Uribe_Angel_20240418.csv", header = TRUE)

DataFrame$FECHA <- substr(DataFrame$FECHA.NACIMIENTO,1,10)
DataFrame$FECHA <- as.Date(DataFrame$FECHA, format = "%m/%d/%Y")

GraficoShiny <- DataFrame %>% 
                   group_by(FECHA, MULTIPLICIDAD.EMBARAZO) %>% 
                   summarize(NumeroPartos = n(), .groups = 'drop')

GraficoShiny$NumeroNacidos <- 
  ifelse(GraficoShiny$MULTIPLICIDAD.EMBARAZO == "DOBLE",GraficoShiny$NumeroPartos*2,GraficoShiny$NumeroPartos)

GraficoShiny_2 <- GraficoShiny %>% 
                   group_by(FECHA) %>% 
                   summarize(NumeroNacidos=sum(NumeroNacidos), .groups = 'drop')

#GraficoShiny_2 <- GraficoShiny_2[GraficoShiny_2$FECHA <= "2018-12-31",] 


```

### BoxPlot Nacidos por a침o.

```{r BoxPlot, echo=FALSE, warning=FALSE, include=TRUE}

GraficoShiny$FECHA <- as.Date(GraficoShiny$FECHA)

GraficoShiny$YEAR <- format(GraficoShiny$FECHA, "%Y")



# Crear el box plot por a침o con la mediana
boxplot(NumeroNacidos ~ YEAR, data = GraficoShiny, xlab = "A침o", ylab = "N칰mero de Nacidos", main = "N칰mero de nacidos por a침o", 
        notch = TRUE, medcol = "red")


```
<div style="text-align:justify;">
El gr치fico de boxplot es muy revelador, ya que nos muestra claramente que mientras la mediana para el a침o 2018 es de 9 y para el a침o 2019 es de 10, podr칤a suponerse que la mediana para el 2020 ser칤a mayor a 10. Sin embargo, esto no fue as칤, ya que el a침o 2020 fue at칤pico para todos los sectores, incluido el sector de la salud. Observamos que el a침o 2020 marc칩 una tendencia crucial y significativa en la mediana, ya que desde entonces hasta el a침o 2023, la mediana no ha experimentado grandes cambios y siempre ha permanecido alrededor de 7.
</div>

### Numero de Nacidos por fecha.

```{r serie_temporal, echo=FALSE, warning=FALSE, include=TRUE}

serie_temporal <- zoo(GraficoShiny_2$NumeroNacidos, order.by = as.Date(GraficoShiny_2$FECHA))

plot(serie_temporal, type = "l", xlab = "Fecha", ylab = "NumeroNacidos", main = "Serie Temporal de NumeroNacidos")

abline(h = 21, col = "red", lty = 2)  # L칤nea roja en y = 20
abline(h = 2, col = "blue", lty = 2)  # L칤nea azul en y 

```

<div style="text-align:justify;">
En el boxplot anterior, podemos observar claramente la tendencia general de los datos, as칤 como los valores at칤picos. Por ejemplo, a finales de 2018, observamos nuestro primer pico en el n칰mero de nacimientos vivos por d칤a, seguido de una tendencia estable en 2019. Sin embargo, en 2020 notamos una disminuci칩n en los nacimientos vivos, y hacia finales de ese mismo a침o, se destaca un pico m치ximo en nuestros datos. Para los a침os posteriores, la tendencia se mantiene estable. Identificamos valores at칤picos entre mediados de 2022 y 2023, probablemente debido a la falta de datos entre junio de 2022 y enero de 2023. Sin embargo, el resto de los a침os sigue una tendencia normal.

**Es aqu칤 donde entra a ayudar el m칠todo de promedio m칩vil simple y promedio m칩vil ponderado. Estos m칠todos nos permiten suavizar los datos y detectar mejor las tendencias a lo largo del tiempo, especialmente cuando se enfrenta a datos con valores at칤picos o fluctuaciones irregulares.**
</div>

### Ejemplo: Promedio Movil Simple SMA:


Transformando nuestros datos a zoo y aplicando la funci칩n **rollmean con k 7,15,30**
```{r CalculoSMA, include=TRUE, echo=TRUE, warning=FALSE}

GraficoShiny_2 <- as.data.frame(GraficoShiny_2)

datos_zoo <- zoo(GraficoShiny_2$NumeroNacidos, order.by = GraficoShiny_2$FECHA)

promedio_movil_7 <- rollmean(datos_zoo, k = 7, align = "right", fill = NA)
promedio_movil_15 <- rollmean(datos_zoo, k = 15, align = "right", fill = NA)
promedio_movil_30 <- rollmean(datos_zoo, k = 30, align = "right", fill = NA)


DatosPromedioMovil <- cbind(GraficoShiny_2, PromedioMovil_7 = promedio_movil_7)
DatosPromedioMovil <- cbind(DatosPromedioMovil, PromedioMovil_15 = promedio_movil_15)
DatosPromedioMovil <- cbind(DatosPromedioMovil, PromedioMovil_30 = promedio_movil_30)

```

<br>
Graficando nuestros datos **DatosPromedioMovil**
```{r Plotly, include=TRUE, echo=TRUE, warning=FALSE}

DatosPromedioMovil$FECHA <- as.Date(DatosPromedioMovil$FECHA)

plot_ly(data = DatosPromedioMovil, x = ~FECHA) %>%
  add_lines(y = ~NumeroNacidos, name = "NumeroNacidos", line = list(color = "orange")) %>%
  add_lines(y = ~PromedioMovil_7, name = "PromedioMovil 7", line = list(color = "red")) %>%
  add_lines(y = ~PromedioMovil_15, name = "PromedioMovil 15", line = list(color = "green")) %>%
  add_lines(y = ~PromedioMovil_30, name = "PromedioMovil 30", line = list(color = "blue")) %>%
  layout(title = "Promedio Movil Simple",
         xaxis = list(title = "Fecha"),
         yaxis = list(title = "Numero de nacidos"),
         legend = list(orientation = "h", y = 1, yanchor = "bottom", x = 0.5, xanchor = "center"))
```

<br>
<div style="text-align:justify;">

Como indica la leyenda de la gr치fica anterior, los datos reales se muestran en amarillo, seguidos por los promedios m칩viles simples calculados. Se destaca que el promedio m칩vil simple de 7 d칤as, resaltado en rojo, sigue de cerca la tendencia de los datos reales. Por otro lado, el promedio m칩vil de 15 d칤as muestra una mayor suavizaci칩n en comparaci칩n con los datos reales, mientras que el de 30 d칤as exhibe una tendencia m치s estable con menos fluctuaciones, cumpliendo as칤 el prop칩sito del SMA de suavizar la tendencia.

</div>


### Ejemplo: Promedio Movil Exponencial EMA:


Aplicando la funci칩n **EMA con n 7,15,30**
```{r CalculoEMA, include=TRUE, echo=TRUE, warning=FALSE}


promedio_movil_7 <- EMA(GraficoShiny_2$NumeroNacidos, n = 7)
promedio_movil_15 <- EMA(GraficoShiny_2$NumeroNacidos, n = 15)
promedio_movil_30 <- EMA(GraficoShiny_2$NumeroNacidos, n = 30)


DatosPromedioMovilEma <- cbind(GraficoShiny_2, PromedioMovil_7 = promedio_movil_7)
DatosPromedioMovilEma <- cbind(DatosPromedioMovilEma, PromedioMovil_15 = promedio_movil_15)
DatosPromedioMovilEma <- cbind(DatosPromedioMovilEma, PromedioMovil_30 = promedio_movil_30)

```

<br>
Graficando nuestros datos **DatosPromedioMovilEma**
```{r PlotlyEMA, include=TRUE, echo=TRUE, warning=FALSE}

DatosPromedioMovilEma$FECHA <- as.Date(DatosPromedioMovilEma$FECHA)

plot_ly(data = DatosPromedioMovilEma, x = ~FECHA) %>%
  add_lines(y = ~NumeroNacidos, name = "NumeroNacidos", line = list(color = "orange")) %>%
  add_lines(y = ~PromedioMovil_7, name = "PromedioMovil 7", line = list(color = "red")) %>%
  add_lines(y = ~PromedioMovil_15, name = "PromedioMovil 15", line = list(color = "green")) %>%
  add_lines(y = ~PromedioMovil_30, name = "PromedioMovil 30", line = list(color = "blue")) %>%
  layout(title = "Promedio Movil Exponencial",
         xaxis = list(title = "Fecha"),
         yaxis = list(title = "Numero de nacidos"),
         legend = list(orientation = "h", y = 1, yanchor = "bottom", x = 0.5, xanchor = "center"))
```

<br>
<div style="text-align:justify;">

El Promedio M칩vil Exponencial (EMA) guarda similitudes con el Promedio M칩vil Simple, aunque difiere en que el EMA otorga mayor importancia o peso a los valores m치s recientes. Esta diferencia radica en la manera en que se calcula, dando lugar a una respuesta m치s r치pida a los cambios en los datos. Como resultado, la tendencia del EMA, como se muestra en la gr치fica anterior, se asemeja a la del promedio m칩vil simple previo. Sin embargo, debido a su enfoque en los datos m치s recientes, el EMA puede capturar de manera m치s efectiva las tendencias emergentes o los cambios recientes en el comportamiento de los datos.

</div>

### Conclusiones:
<div style="text-align:justify;">
tanto el Promedio M칩vil Simple (SMA) como el Promedio M칩vil Exponencial (EMA) son herramientas efectivas para suavizar las fluctuaciones de los datos y destacar tendencias. Mientras que el SMA se enfoca en ofrecer una visi칩n general de la tendencia, el EMA prioriza los datos m치s recientes, lo que le permite adaptarse r치pidamente a los cambios en el comportamiento de los datos. Ambos enfoques son valiosos seg칰n el contexto y el objetivo del an치lisis.
</div>
